臺灣高等法院花蓮分院民事判決　　95年度重上更(三)字第19號
上　訴　人　己○○
訴訟代理人　張政衡律師
被 上 訴人　乙○○
　　　　　　丁○○
　　　　　　辛○○
　　　　　　庚○○
　　　　　　戊○○
共同訴訟代理人李百律師
當事人間請求土地所有權移轉登記事件，上訴人對於臺灣臺東地
方法院中華民國92年6月17日92年度訴字第47號第一審判決，提
起上訴，經判決後，由最高法院第3次發回，本院於96年9月11日
言詞辯論終結，判決如下：
    主  文
被上訴人乙○○應給付上訴人新台幣九十二萬八千七百九十三元
，及自民國94年11月14日起至清償日止，按年息百分之五計算之
利息。
被上訴人丁○○應給付上訴人新台幣九十二萬八千七百九十三元
，及自民國94年11月14日起至清償日止，按年息百分之五計算之
利息。
被上訴人辛○○應給付上訴人新台幣八十二萬九千七百二十二元
，及自民國94年11月14日起至清償日止，按年息百分之五計算之
利息。
被上訴人庚○○應給付上訴人新台幣四十萬八千六百六十九元，
及自民國94年11月14日起至清償日止，按年息百分之五計算之利
息。
被上訴人戊○○應給付上訴人新台幣三十萬九千五百九十八元，
及自民國94年11月14日起至清償日止，按年息百分之五計算之利
息。
本判決第一項於被上訴人乙○○以新台幣三十萬九千六百元為上
訴人供擔保後，得假執行。
本判決第二項於被上訴人丁○○以新台幣三十萬九千六百元為上
訴人供擔保後，得假執行。
本判決第三項於被上訴人辛○○以新台幣二十七萬六千六百元為
上訴人供擔保後，得假執行。
本判決第四項於被上訴人庚○○以新台幣十三萬六千二百元為上
訴人供擔保後，得假執行。
本判決第五項於被上訴人戊○○以新台幣十萬三千二百元為上訴
人供擔保後，得假執行。
第二審及發回前第三審訴訟費用由被上訴人乙○○、丁○○各負
擔千分之150，辛○○負擔千分之134，庚○○負擔千分之66，戊
○○負擔千分之50。
    事實及理由
壹、程序方面：
一、本件上訴人在第一審起訴主張伊於民國（下同）83年7月6日
    向被上訴人等5人購買坐落台東市○○段162之1、同段163
    之4及同段1906之8地號土地持分各千分之550，價金新台幣
    （下同）323萬1360元，上開土地經土地重劃為台東市○○
    段101地號，上訴人於92年1月21日以存證信函請求被上訴人
    依約履行，惟遭拒絕，爰依買賣契約之法律關係請求被上訴
    人等應共同將台東市○○段101地號土地持分各千分之550所
    有權移轉登記與伊。上訴後減縮聲明，求為被上訴人乙○○
    、丁○○應將台東市○○段101地號面積1289點99平方公尺
    之土地持分各10000分之711；被上訴人辛○○就上開土地持
    分10000分之636；被上訴人庚○○就上開土地持分10000分
    之313；被上訴人戊○○就上開土地持分10000分之237所有
    權移轉登記與上訴人。嗣在本院更二審時，上訴人於95年3
    月16日具狀，陳明被上訴人等為逃避敗訴後之強制執行，於
    94 年11月4日將其持分所有權，以買賣為原因，移轉登記於
    訴外人蔡麗婧，為此依侵權行為損害賠償法則，變更訴之聲
    明如主文所示。被上訴人於95年6月24日之答辯狀中，表示
    同意上訴人將訴訟標的變更為侵權行為損害賠償，依民事訴
    訟法第446條第1項前段之規定，上訴人訴之變更即屬合法，
    其在第一審之訴視為撤回，第一審判決失其效力，本院僅就
    上訴人變更之新訴為實體裁判。
二、上訴人於本院更三審復以被上訴人等於94年11月4日將其持
    分所有權移轉登記於訴外人蔡麗婧，則其訴請移轉登記之請
    求亦屬給付不能為詞，再行變更訴訟標的，而依民法第226
    條給付不能之規定，請求損害賠償。經核上訴人變更後之訴
    訟標的債務不履行損害賠償請求權，與變更前之侵權行為損
    害賠償請求權，其請求之基礎事實同一，均係基於兩造間之
    買賣契約及被上訴人將其持分所有權移轉登記於訴外人蔡麗
    婧之事實，依民事訴訟法第446條第1項但書、第255條第1項
    第2款之規定，無須被上訴人之同意，應予准許。被上訴人
    抗辯上訴人再度為訴之變更，並非合法，不表同意，不足採
    取。
貳、實體方面：
一、上訴人主張：
（一）兩造於74年間共有台東市○○段162-1（道路預定地29㎡
      ）、163-4（道路預定地538㎡）、1906-3（347㎡）、
      163-1（2267㎡）、164-1（3576㎡）等五筆土地，上訴人
      持分1000分之450，被上訴人合計持分1000分之550（乙○
      ○、丁○○各千分之150，辛○○千分之134，庚○○千分
      之66，戊○○千分之50），於82年11月16日經由李義良、
      陳阿明二人仲介（見契約書介紹人欄記載）出售與訴外人
      鳳神建設股份有限公司（下稱鳳神公司），價金1億零62
      萬620元，為節省稅金及過戶等費用支出，乃口頭約定
      162-1及163-4兩筆道路預定地不辦過戶，並抵充仲介費。
（二）上開土地於簽約後未辦過戶前，土地主管機關先於83年1
      月將1906-3地號土地面積347㎡更正為355㎡，並於同年4
      月分割出1906-6、1906-7二筆土地，並將1906-6列為道路
      預定地，同年6月再由1906-6分割出1906-8一筆道路預地
      ，面積89㎡（由鳳神公司給仲介人抵充尾款）。復於同年
      3月將163-1地號土地分割出163-9、163-10、163-11等三
      筆土地，並將163-9、163-11列為道路預定地，復將164-1
      分割出164-2為道路預定地，至此，道路預定地已由原有
      之二筆成為七筆，即162-1、163-4、163-9、163-11、
      164-2、1906-6、1906-8，總面積計2750㎡，因原口頭約
      定162-1、163-4道路預定地不辦過戶，所以鳳神公司要求
      所增加之五筆土地也不辦過戶，因之上開七筆土地雖已售
      與鳳神公司，但地籍登記上仍為上訴人與被上訴人所共有
      。嗣於85年間台東縣政府辦理台東縣第13期卑南（2）市
      地重劃時，將該七筆土地正式供道路使用，並依比例另分
      配重劃後之興安段101地號土地1289.99㎡及213地號土地
      503.99㎡與上訴人及被上訴人，此有附卷之台東縣第十三
      期卑南（二）市地重劃區重劃前後土地分配清冊可證。
（三）仲介人李義良、陳阿明取得抵充仲介費之162-1、163-4
      、1906-8三筆道路地後，於83年7月6日以323萬1360元售
      與上訴人，經台東地方法院以83年度公證字第401號案公
      證在案。該道路地因未移轉登記與鳳神公司，在地籍資料
      上仍為本件兩造當事人所共有，所以李義良、陳阿明二人
      將之售與上訴人時由被上訴人等為名義出賣人。又因道路
      預定地僅能供日後充道路之用，為節稅及過戶等費用，所
      以約定不辦理過戶，於政府徵收時由承買人領取補償費。
      上開道路預定地經台東縣政府重劃後改配台東市○○段10
      1地號土地抵償，其持分為10000之4741，依土地登記謄本
      所載，被上訴人乙○○、丁○○各持分10000之711，辛○
      ○10000之636，庚○○10000之313，戊○○10000之237
      ，上訴人於92年間要求被上訴人將其持分移轉登記與上訴
      人未果，爰提起本訴，並為訴之變更，聲明如主文所示。
（四）上開七筆道路預定地之162-1、163-4兩筆是兩造於82年11
      月16日與鳳神公司所簽合約中載明之土地，其餘五筆（
      163-9、163-11、164-2、1906-6、1906-8）則是該約所載
      163-1、1906-3、164-1等土地分割而來，因鳳神公司要求
      不辦過戶，所以地籍登記上一直為上訴人與被上訴人所共
      有，該公司得知台東縣政府將辦重劃，此等土地重劃後會
      重新分配非道路地抵償，但怕上訴人與被上訴人分配到之
      非道路地據為己有，所以又於83年11月某日再就163-9、
      163-11、164-2、1906-6 等四筆土地與上訴人及被上訴人
      重新簽訂買賣契約一份（因1906-8已交仲介抵充仲介費，
      所以不在本賣賣內），並到法院公證，即鈞院所調台東地
      方法院83年度726號公證案。
（五）上訴人於原審起訴所提出之公證書所附契約，即是雙方按
      實際交易價金所簽之契約，並無另外契約，因為本件契約
      約明不辦過戶，所以不生向地政登記機關辦理登記之問題
      ，亦即無繳交增值稅之問題，與一般需辦理登記之情形不
      同，所以並無簽訂另一契約之必要。
（六）代書丙○○已多次供證確係被上訴人等授權其代理，另證
      人壬○○之證詞雖與丙○○所供略有出入，應係時間已久
      ，難為正確之記憶所致，因該契約訂於民國83年，而作證
      為民國96年，其間已相隔約13年餘，自不可能仍為清晰之
      記憶。被上訴人如果未授權丙○○簽訂該契約，為何被上
      訴人於該契約簽訂後即拒繳土地稅，並要台東市公所財政
      課將繳交土地稅之通知轉寄與上訴人台東市○○路179 號
      住所，由上訴人代繳。倘被上訴人未授權他人出賣土地，
      何以交付印鑑及土地所有權予代書？況從83年7月迄今以
      十年餘，何以從未主張印鑑遭盜用？此乃法院歷次對此抗
      辯所持見解。該契約之買方係上訴人，由上訴人親自簽名
      蓋章，出賣人係被上訴人代理人丙○○，辦理公證之兩造
      亦同為上訴人與被上訴人，代理人為丙○○，並無雙方代
      理之情形。
（七）被上訴人抗辯未收到價金，係因被上訴人只是名義上之出
      賣人，而真正出售該土地者係仲介李義良、陳阿明，因系
      爭之土地已由鳳神給仲介人充作仲介費，所以價金應支付
      與李義良、陳阿明而非被上訴人。至於被上訴人就該土地
      應得之價金，早於82年11月出售土地與鳳神公司時，即在
      台東中小企銀卑南分行領清，亦據證人即被上訴人庚○○
      之代理人蔡文正供證在卷，而庚○○於台東地檢署87年偵
      字第411號案件中亦坦承價金收清在卷。
（八）本件應支付與仲介之價金業已由案外人甲○○簽發支票支
      付，業據陳阿明、甲○○於鈞院前審92年度上更二字第12
      號案於95年5月24日準備程序時供證在卷，惟時間已久，
      票根已不存在，無從查知是開何家銀行何號支票，因甲○
      ○乃從商之人，使用多家銀行支票，每年簽發之支票甚多
      ，十多年前之支票自不可能仍能記憶，自不違背經驗法則
      。陳阿明供稱，其向張姓友人調現，惟不知該友人現在何
      處，亦不背常情。如果仲介未收到價金，不可能十餘年均
      不向上訴人請求。況仲介是否收到價金，乃仲介人與上訴
      人間之事，與被上訴人應依契約對上訴人履行其義務，乃
      屬兩事，其抗辯非有理由。
（九）上開道路預定地中之162-1、163-4二筆道路預定地是82年
      11月16日售與鳳神公司之土地，有該契約書可憑。而
      163-9、163-11、164-2、1906-6、1906-8等五筆土地均是
      售與鳳神公司之163-1、164-1、1906-3等土地內所分割而
      來，為何鳳神公司於83年11月間所再簽並經公證（台東地
      院83年度726號）之買賣契約中只有163-9、163-11、
      164-2、1906-6等四筆而沒有162-1、163-4、1906-8地號
      之土地？是因為鳳神公司已將該筆土地給仲介人李義良、
      陳阿明充作仲介費，所以才沒有將此三筆土地列入，這也
      可證明鳳神公司負責人董春明之子董國泰於95年4月19日
      在鈞院前審作證時供稱該公司之仲介費是付現金，沒有把
      土地抵作仲介費等語與事實不符，因該等土地之買賣非證
      人所經手，所以他根本不知道。特別是1906-8地號之土地
      ，係由1906-6地號分割而來，1906-6則係1906-3分割而來
      ，為何鳳神公司於再簽訂上開契約時，只要求將1906-6列
      入，而不將1906-8地號列入，更是鳳神公司將之抵充仲介
      費之鐵證。
（十）兩造於82年11月16日與鳳神公司所簽訂之契真正契約是五
      筆土地，總價金1億零62萬620元之契約，業據被上訴人戊
      ○○於96年5月15日準備程序中供承該契約書倒數第二行
      「戊○○」之字是伊所簽，另一份1億2千多萬元的契約書
      則非伊所簽。證人蔡文正（被上訴人庚○○之夫，亦係被
      上訴人辛○○之代理人），於該次庭訊中亦供證1億零62
      萬多元之契約上「庚○○」、「辛○○」均係伊代筆，但
      1億2千多萬元之契約上之名字則非伊所簽，足證該總價1
      億零62萬多元之契約乃係兩造所簽訂之真正契約。而另買
      賣標的只有三筆土地，總價金1億2千多萬元之契約書乃係
      為向銀行貸得較高額度所另行製作之契約，並非兩造所簽
      訂之真正契約，因鳳神公司欲向銀行借貸1億元（實際係
      貸款1億元，業據台東企銀卑南分行函覆在卷），而雙方
      所簽訂之真正契約總價金只有1億零62萬多元，銀行最多
      只能貸8千萬元，如要貸1億元，必須將契約總價金提高在
      1億2千萬元以上，所以才有該份契約之產生，該份契約上
      之字跡是代書丙○○之妻所書寫，亦據丙○○供證在卷（
      96年5月15日筆錄）。鳳神公司係以該份契約向銀行貸款
      ，所以於台東地檢署87年偵字第411號詐欺案及台東地方
      法院91年度重訴字第33號民事案中以之為作証據，原因在
      此，但該契約並非雙方所簽訂之真實契約，應堪認定。
（十一）系爭契約之三筆土地，早已出售與鳳神公司，如按正常
        程序，應移轉登記與鳳神公司所有，鳳神公司充仲介費
        ，亦應移轉登記與仲介人，仲介人再出售與上訴人，應
        由上訴人為買方，仲介為賣方，因原未按正常程序移轉
        ，土地登記資料上之所有權人仍為本件兩造，所以仲介
        人出售與上訴人時才以被上訴人為名義出售人，此乃商
        場土地買賣常有之現象，並不違常情，亦無不合理處，
        上訴人與被上訴人雖無實際之買賣，但以之作為名義出
        售人係得其同意，並授權丙○○代為簽約行為，自應負
        出賣人之義務，上訴人依契約對之請求並無不合。
二、被上訴人聲明：上訴及變更之訴均駁回。並以：
（一）上訴人主張系爭土地係鳳神建設股份有限公司同意充作仲
      介人之仲介費云云，有違常理，復無實證，絕非可採：
　１、查鳳神公司既有部分土地不買，自未支付未買部分之價金
　　　，已無「約定作為訴外人李義良仲介費之抵充（上訴人嗣
　　　又改口主張係仲介人李義良、陳阿明二人之佣金）」之理
　　　。
　２、上訴人既屢稱：「上訴人與被上訴人簽訂之契約中之土地
　　　，原係鳳神公司同意過戶於仲介人李義良之土地」云云，
　　　依法自應由上訴人舉證以實其說。惟鳳神公司代表即董春
　　　明之子董國泰業經到場否認其事（鈞院94年度上更二字
  　　第12號卷附95年4月19日準備程序筆錄第5頁），已足見上
      訴人之說應無可採。
　３、且上訴人主張系爭道路用地充作仲介人之仲介費，不辦理
　　　過戶，係由鳳神公司與仲介人口頭約定云云，何以又僅上
　　　訴人單方知情，被上訴人或承辦代書丙○○竟然均完全不
　　　知其事？此種大異通常買賣常情之仲介費約定，又何以竟
　　　然毫無書面證據，足供相關權利人之保障？
　４、甚且上訴人所舉所謂當時之仲介人陳阿明到場竟稱介紹費
　　　百分之三，係與甲○○約定的云云（鈞院94年度上更二字
      第12號卷附95年5月24日準備程序筆錄第3頁），亦與上訴
      人主張係鳳神公司同意過戶仲介人李義良土地云云，應有
      扞格。
  ５、上訴人復稱：買方鳳神公司原不買預定道路地，只買
      163-1、1906-3及164-1等三筆，後始同意將預定道路地一
      併購買，非道路地每坪作價5萬元，預定道路地每坪作價
      4萬元，並口頭約定預定道路地不移轉過戶與鳳神公司而
      移轉與仲介人充作仲介佣金之一部份云云。無異謂鳳神公
      司不向仲介人支付現金報酬，反以相同金額為仲介人購買
      上訴人所指之預定道路地，俾贈與仲介人；而仲介人亦不
      單純要求鳳神公司給予仲介土地買賣之報酬，竟然接受買
      方始終無意購買，將來下場及價值均難逆料之預定道路地
      移轉，充作其仲介佣金，再於83年7月間將土地出售予上
      訴人「變現」。上訴人上開迂迴說詞，顯違常理，殊難置
      信。
  ６、又大凡不動產買賣之價金及仲介報酬，在買賣雙方簽約前
      即應有所合意，若無合意，自無簽約之可能。而買方反悔
      不買，或賣方反悔不賣，固為實務上所常見，然而究無買
      賣順利成交後，居間仲介人猶可向買賣雙方索求原定報酬
      以外之利益，而買賣當事人亦竟願給付之情，是斷無在簽
      約後又有所謂「仲介費尾款」，或「追加仲介費」之理。
  ７、足見上訴人竟稱其中屬於鳳神公司買受之台東市○○段
      1906-3地號土地，在分割出同段1906-6、1906-7地號，再
      由1906-6地號於分割出同段1906-8地號土地，係作為抵充
      李義良之「仲介費尾款」，由李義良處理云云，亦顯然有
      違經驗法則，無可採信。
　８、且上訴人上述「仲介費尾款」之說詞，無異謂李義良之仲
　　　介報酬竟然價值高達1045萬4400元（台東市○○段1906-8
      地號，連同上訴人所指前述同段162-1、163-4地號之二筆
      預定道路地，面積合計864平方公尺即261點36坪，以上訴
      人所稱每坪4萬元計算），已達上訴人所稱鳳神公司買受
      土地價金共計1億62萬620元之一成有餘，亦顯然有違通常
      土地買賣仲介之行情，更不足信。
（二）上訴人主張其向仲介人買受系爭土地云云，徒託空言，欠
      缺實證，並非可信：
　１、上訴意旨迭稱：「上訴人與被上訴人簽訂之契約中之土地
      ，原係鳳神公司同意過戶於仲介人李義良之土地，李義良
      將之售與上訴人」云云（見上訴人92年9月15日上訴理由
      狀第八頁）；然而上訴人在原審起訴時則係稱：「原告於
      民國83年7月6日向被告等五人購買土地坐落台東市162-1
      、163-4及1906-8號面積各均為持分千分之550，價金323
      萬1360元」云云（見上訴人92年3月12日起訴狀第2頁），
      前後主張事實大相逕庭，已顯不實。
　２、兩造既共同出賣土地予訴外人鳳神公司，若須支付買賣之
　　　仲介費，衡情兩造均應有此債務，斷無一方得予豁免之理
　　　。上訴人之夫甲○○於96年1月16日準備期日，脫口陳稱
      應付予仲介人之仲介費即係系爭土地（即上訴人原主張被
      上訴人應行移轉登記之系爭土地持分千分之550）云云，
      無異意謂仲介人之仲介費僅係土地持分千分之550，並非
      完整之三筆全筆土地，又豈非意謂上訴人無須支付或分文
      未付仲介費？
　３、甲○○雖又改口稱兩造都是用支票支付仲介費，多少已經
　　　忘記，不是用土地付云云，亦無非徒託空言，委無可採。
　　　更與其在原審繼陳稱「價款我已經付清。」後，再稱「（
　　　有無匯款單據？有無付款證明？有無證人？）沒有匯款單
　　　據。在台東企銀卑南分行付款。沒有證人。」云云（見原
　　　審92年6月3日言詞辯論筆錄），前後顯相出入。
  ４、上訴人或甲○○一則自承並無上訴人向仲介人買受系爭土
      地持分之真正買賣契約（俗稱私契），興訟多年以來，更
　　　未說明並舉證其向仲介人買受土地之總價究為若干，或其
　　　單價如何計算，迄本次更審終於表明其向仲介人買受系爭
　　　土地之價款，即為其所提83年7月6日公證買賣契約上載之
      323萬1360元云云（惟丙○○代書業經證實該價格係按當
      時土地公告現值計算），已與上訴人前迭以書狀載稱以公
      告地價購買或以契約所載金額購買云云，亦顯有出入。
  ５、遑論甲○○在原審竟先係稱：買賣價金有無付清要問代書
　　　云云（參見原審92年3月22日言詞辯論筆錄），95年5月24
      日在鈞院前審則係稱：「（李代書仲介（應係作證之誤繕
      ）二次，他都沒有提到你跟仲介買土地？）是我跟仲介他
      們私下談的，李代書他不知情。」云云，亦顯見其前後說
      詞反覆，更難認上訴人主張其於83年間向訴外人李義良、
      陳阿明購得系爭土地云云，可信為真。
　６、上訴人聲稱系爭土地係鳳神公司口頭同意充作仲介人之仲
　　　介費云云，已嫌違反常理。竟又聲稱其向仲介人買受系爭
　　　土地，亦僅有口頭約定云云，更加令人難信。上訴人或甲
　　　○○與其所指之仲介人間，倘若果真存有僅須口頭，無需
　　　書面之信任，又何須至法院辦理公證？又何竟僅止於公證
　　　被上訴人等5人之土地持分部分，而不及於上訴人本身之
      土地持分部分？
　７、上訴人主張系爭土地係經鳳神公司同意，屬於仲介人或充
　　　作仲介費，則上訴人之土地持分既亦在兩造共同出賣予鳳
　　　神公司範圍之列，自亦應同屬於仲介人始屬合理。足見上
　　　訴人倘若果真向仲介人買受土地（假設語氣），自不應僅
　　　只被上訴人千分之550土地持分而已，亦應包含買回自己
      原有之千分之450持分在內。衡以上訴人終於表明主張其
      向仲介買受系爭土地之價款為323萬1360元云云，從而上
      訴人若有支付價款，亦應至少在587萬5200元以上（依持
      分千分之550，價金為323萬1360元反向推算），始稱合理
      。
  ８、詎上訴人主張其向仲介人買受金額達數百萬元之土地，竟
      然聲稱僅有口頭約定，並無書面契約，其所提兩造間83年
      7月6日公證買賣卑南段1906-8、162-1、163-4地號等三筆
      土地持分千分之550之契約，即係其向仲介人買受上開三
      筆全筆土地，包含自己上述三筆土地持分千分之450部分
      之書面云云，在在違反常理，殊難置信。
（三）上訴人主張其已向訴外人李義良、陳阿明支付買賣價金之
      說詞，破綻明顯，絕非可信：
　１、上訴人之夫甲○○於95年5月24日到場固稱：「（你確實
      有付給陳先生他們錢？如何付法？）我有付錢，我有開我
      的支票壹張給陳先生他們，金額是2百多萬。」云云（見
      鈞院94年度上更二字第12號卷附95年5月24日準備程序筆
      錄第6頁）。
　２、然而與甲○○先前在原審則係稱：「（買賣價金為何以公
      告地價計算？總價多少？有無付清價款？）要問代書丙○
      ○才知道。總價詳合約書。有無付清要問代書。」（見原
      審92年4月22日言詞辯論筆錄），又改口稱：「價款我已
      經付清。」，再稱：「（有無匯款單據？有無付款證明？
      有無證人？）沒有匯款單據。在台東企銀卑南分行付款。
      沒有證人。」云云（見原審92年6月3日言詞辯論筆錄），
      前後出入至為明顯。
　３、姑先勿論上訴人先係稱系爭土地：「李義良將之售與上訴
      人」云云（見上訴人94年6月1日上訴理由狀第7頁）；嗣
      則改口稱：「李義良、陳阿明將之售與上訴人」云云（見
      上訴人95年1月6日上訴理由一狀第9頁），是否因上訴人
      知悉李義良業已行蹤不明，而須另委陳阿明為之作證，而
      加稱提及陳阿明。上訴人所舉證人陳阿明到場稱：與甲○
      ○約定介紹費為成交價百分之三云云，甲○○則稱：我不
      知道詳細的比例云云（見鈞院94年度上更二字第12號卷附
      95年5月24日準備程序筆錄第3頁、第5頁），二者亦顯見
      歧異。
  ４、上訴人主張其向仲介人購買系爭土地之價格，縱經其夫甲
      ○○與陳阿明同聲指稱2百餘萬元云云，亦仍與其上訴後
      歷次書狀先係載稱以公告地價購買，嗣則改稱以契約金額
      購買云云，再稱即係其所提83年7月6日公證買賣契約上載
      之323萬1360元云云，均無一吻合。
　５、而陳阿明所稱：路地由甲○○吸收，再由甲○○向伊購買
      ，雙方未訂契約，亦無每坪單價之計算云云（見鈞院94年
      度上更二字第12號卷附95年5月24日準備程序筆錄第3頁、
      第4頁），無異謂甲○○以2百餘萬元之低價，即可購得甫
      於半年前以每坪4萬元仲介出售，全部應價值前述1千餘萬
      元之土地；亦無異謂兩造與鳳神公司間之土地買賣，僅有
      甲○○一人獨力支出仲介報酬，其他買、賣雙方均未支付
      ，其說違反常理至明。
　６、且陳阿明既陳稱其因急需用錢，所以在票期前一、二天向
      張姓友人調現云云（見同上筆錄第4頁），客觀上亦實難
      令人相信其竟願在半年以前接受土地而非現金之仲介報酬
      ，甚且竟由甲○○空口承諾以土地支付其仲介報酬即可，
      無需任何書面憑據。
　７、而在客票屆期前，即可以現金提前兌現陳阿明所指面額高
      達2百餘萬元支票者，衡理其人財力必佳，地方上應屬知
      名人物，與陳阿明更應係熟稔友好者，顯無陳阿明所稱：
      不知調現之張姓友人全名，現在亦不知他在何處云云之理
      。加以上訴人之夫甲○○亦稱彼等所指2百餘萬元支票存
      根也不在云云，足徵彼等所謂2百餘萬元仲介報酬或買賣
      價金之說詞，無非徒託空言，不足憑採，益見上訴人要無
      支付其所主張所謂買賣價金之事實。
（四）上訴人所提兩造間公證買賣契約，確係出於偽造，不足以
      支持上訴人之主張，被上訴人亦無侵權行為或債務不履行
      可言：
　１、姑且不論上訴人在原審先係主張其直接向被上訴人購買系
      爭土地云云，上訴後則改口主張自稱「經過曲折」之向仲
      介購買土地等說詞，前後迥異。兩造當時出售土地之對象
      既為訴外人鳳神公司，上訴人改口聲稱其係向仲介買受系
      爭土地云云，顯見兩造間並無買賣關係，上訴人與其主張
      之買賣對象就債權讓與或債務承擔，均未通知被上訴人，
      或得被上訴人之承認，於法自不生效力，上訴人自無依買
      賣關係（或債務不履行）逕向被上訴人主張請求移轉系爭
      土地之餘地！
　２、本件緣起上訴人（實係上訴人之夫甲○○）於78年間將其
      名下坐落卑南段162-1、163-4、163-1、164-1、1906-3等
      五筆土地持分千分之550出售予被上訴人，兩造因而共有
      上開五筆土地。82年間，兩造有意出售上開土地，約明非
      道路用地每坪售價不得低於5萬元，道路用地每坪售價不
      得低於4萬元（上訴人屢稱『如有超出，歸上訴人所有』
      云云，實無其事）。
　３、82年11月間，甲○○稱有鳳神公司願以上開價格買受土地
      ，邀被上訴人前來台東簽約並交付相關證件，被上訴人簽
      約時並未見有鳳神公司方面人員出面，因見買賣契約書上
      載五筆土地及每坪售價分別為5萬元及4萬元均無誤，即行
      簽約。
　４、孰料，甲○○隱暪鳳神公司係為建屋出售而購地，並不願
      買無法作建地使用之道路預定用地之事實，為能成交，乃
      偽造被上訴人之簽名及署押，又與鳳神公司簽訂僅只買賣
      台東縣卑南段1906-3、163-1、164-1等三筆土地之買賣契
      約書。
  ５、83年1月間，兩造會同鳳神公司法定代理人董春明在台東
      區中小企業銀行卑南分行分配價款後，被上訴人中即有認
      為鳳神公司並未付清全部買賣價款者，卻不知鳳神公司實
      際並未買受前述全部五筆土地，嗣則拒絕交付辦理所有權
      移轉登記之相關證件，而經鳳神公司對兩造提出詐欺告訴
      （臺灣臺東地方法院檢察署87年度偵字第411號）。
　６、迨鳳神公司債權讓與之受讓人蔡麗婧等提出民事訴訟，請
      求兩造辦理所有權移轉登記（原審91年度重訴字第33號）
      ，經鳳神公司在該訴訟中提出付款明細及土地增值稅單等
      ，說明該公司當時並未買受前述全部五筆土地，當然未付
      足被上訴人所期待之價金，被上訴人始恍然重劃後自己名
      下土地，確有部分應屬鳳神公司已買範圍，因而與鳳神公
      司債權讓與之受讓人蔡麗婧等達成訴訟上和解。
　７、上訴人倘若認為本件訟爭土地早在83年間，即已向其所指
      之仲介買入，已屬於自己，自無容任被上訴人嗣後參與土
      地重劃之理，更無容任被上訴人在兩造移轉土地持分予蔡
      麗婧等人後，又以土地所有權人之身分，於92年間與訴外
      人蔡麗婧進行台東市○○段101地號土地分割協議之理。
      足徵上訴人對於其所提出兩造於83年7月6日公證土地買賣
      契約來源絕非正當乙節，顯有明知。
　８、上訴人之夫甲○○於95年5月24日在鈞院前審既稱：「（
      李代書仲介（應係作證之誤繕）二次，他都沒有提到你跟
      仲介買土地？）是我跟仲介他們私下談的，李代書他不知
      情。」云云（見鈞院94年度上更二字第12號卷附95年5月
      24日準備程序筆錄第6頁），上訴人復未能舉證證實被上
      訴人當時亦對其向仲介人買受系爭土地乙節知情並同意，
      已足徵被上訴人絕未授權甲○○指稱不知情之丙○○代書
      辦理系爭公證買賣契約。
　９、丙○○代書指為製作兩造間83年7月6日公證買賣契約之助
      理壬○○業據於96年6月12日到場證稱：伊於81年至86年
      間在丙○○代書事務所服務期間，印象中並未曾到外地找
      買賣當事人蓋章；伊作業時，確有先請當事人在空白契約
      書上用印，再由伊填載之情形；在伊印象中，丙○○代書
      亦有要求當事人在空白表件上先行蓋印之習慣；就被上訴
      人在伊寫公證所用授權書時有無在場，伊並無印象，伊亦
      不知被上訴人究竟有無授權丙○○代書等語。
１０、證人壬○○上開所陳，與丙○○代書於96年5月5日到場陳
      稱：伊有請壬○○到台北給部分出賣人蓋章，包括授權書
      及買賣契約有關的資料；伊並不會請當事人多寫幾份公契
      云云，顯不相符。
１１、再參以丙○○代書自承兩造與鳳神公司間之土地買賣均為
      其承辦，當然必可取得被上訴人等印鑑證明，或蓋用印鑑
      章之相關書類。然而丙○○代書對於兩造間何以在83年7
      月6日，另有系爭公證買賣契約？辦理公證之授權書何以
      毫無被上訴人之親自簽名或任何筆跡（倘若公證授權書曾
      經被上訴人親自用印，自無不併予親自簽名之理）？竟然
      無法交代，又以忘記為詞，搪塞其取得被上訴人五份授權
      書之經過（被上訴人五人分居五處，收集其五人出具書類
      已非易事，更無可能五人同時交辦），顯欠合理。
１２、尤其本件竟然出現二份買賣土地範圍、單價、金額等內容
      均不相同之買賣契約書，究係依據何份契約內容填載於公
      契，又係以幾筆土地為銀行設定抵押等節，業已為本件出
      庭作證多次之丙○○代書竟均答稱不記憶，顯見避就心虛
      之情。
１３、自足見被上訴人主張：上訴人（實係上訴人之夫甲○○）
      乘兩造與鳳神公司間進行土地買賣之際，勾結承辦代書丙
      ○○，挪用被上訴人之印鑑證明，盜用被上訴人交付之印
      章（或已蓋用印鑑章之空白契約書），偽造兩造間買賣系
      爭土地持分之契約（該買賣契約內亦無被上訴人五人中任
      何一人之親筆筆跡）進而辦理公證乙節，絕非虛構。
１４、上訴人邀同被上訴人共同出售共有之五筆土地，何以改為
      僅有其中之三筆？何以有二份不同內容之買賣契約書（丙
      ○○代書業已證稱上載三筆土地之買賣契約書，應與申請
      銀行貸款無關）？其中屬於鳳神公司買受之卑南段1906-3
      地號土地，在分割出同段1906-6、1906-7地號，再由
      1906-6地號於分割出同段1906-8地號（當時仍含有為貸款
      銀行設定之抵押權）後，何以先成為上訴人83年7月間偽
  　　造兩造間買賣契約之標的，而不在兩造於83年11月間與鳳
      神公司另作公證買賣範圍之內？等，均無非係甲○○藉被
      上訴人與鳳神公司當時向無直接往來聯絡之機會，矇蔽被
      上訴人與鳳神公司雙方，一手主導，惟仍不影響上訴人絕
      未支付對價，空口圖得系爭土地（此即上訴人屢稱『如有
      超出，歸上訴人所有』云云之居心）之事實。
（五）綜上所述，兩造間並無買賣系爭土地持分及訂立買賣契約
      之事實，上訴人更無支付買賣價金之舉，上訴人竟猶訴請
      被上訴人履行契約，辦理所有權移轉登記，已屬無據，本
      件亦無上訴人所指債務不履行或侵權行為之可言。
三、查上訴人主張兩造於74年間共有上開162-1、163-4、1906-3
    、163-1、164-1等五筆土地，上訴人持分1000分之450，被
    上訴人合計持分1000分之550，於82年11月16日經由李義良
    、陳阿明二人仲介，出售與訴外人鳳神公司，價金1億零62
    萬620元之事實，業據提出與之相符之土地買賣契約書一份
    為證。被上訴人於本院上訴審、更一審迄更三審96年3月13
    日準備程序，雖抗辯兩造賣與鳳神公司之土地僅1906-3、
    163-1、164-1等三筆土地而已，不包括162-1、163-4等二筆
    預定道路用地云云。惟被上訴人戊○○於本院96年5月15日
    準備程序中已自認上開五筆土地買賣契約書倒數第二行「戊
    ○○」三個字是伊所簽，章也是伊所蓋，被上訴人當時是賣
    給鳳神公司五筆土地。又證人即被上訴人庚○○之夫蔡文正
    於本院亦供證上開五筆土地買賣契約書即1億零62萬多元契
    約書上之「庚○○」、「辛○○」均係伊所代簽，伊太太是
    賣給鳳神公司五筆土地，總價金1億零62萬多元於簽約當天
    在台東企銀以轉帳之方式匯入兩造之戶頭，兩造都是在當天
    收到價金，五筆土地都付清等語。足認兩造賣與鳳神公司之
    土地為上開五筆土地，非僅其中三筆。被上訴人先前所辯僅
    其中三筆云云，非可採取。上訴人主張同日以其中1906-3、
    163-1、164-1三筆土地所訂總價金1億2千多萬元之契約書係
    鳳神公司為向銀行貸得較高額度所另行製作之契約，即堪採
    信。
四、又上訴人主張兩造與鳳神公司簽約後未辦過戶前，土地主管
    機關先於83年1月將1906-3地號土地面積347㎡更正為355㎡
    ，再於同年4月分割出1906-6、1906-7二筆土地，並將1906-
    6列為道路預定地，同年6月再由1906-6分割出1906-8 一筆
    道路預地。復於同年3月將163-1地號土地分割出163-9、
    163-10、163-11等三筆土地，並將163-9、163-11列為道路
    預定地；另將164-1分割出164-2為道路預定地。原出賣與鳳
    神公司之道路預定地由原先之二筆增至七筆，即162-1、
    163-4、163-9、163-11、164-2、1906-6、1906-8。嗣於85
    年間，台東縣政府辦理台東縣第13期卑南（2）市地重劃時
    ，將該七筆土地正式供道路使用，並依比例另分配重劃後之
    興安段101地號土地1289.99㎡及213地號土地503.99㎡與上
    訴人及被上訴人，被上訴人乙○○、丁○○各持分10000之
    711，辛○○10000之636，庚○○10000之313，戊○○
    10000之237等情，為被上訴人所不爭執，且有卷附之台東縣
    第十三期卑南（二）市地重劃區重劃前後土地分配清冊及土
    地登記謄本可證。
五、上開七筆道路預定地其中162-1、163-4兩筆，於兩造與鳳神
    公司簽約後，並未將所有權移轉登記與鳳神公司；其餘
    163-9、163-11、164-2、1906-6、1906-8五筆由163-1、
    1906-3、164-1等土地分割出來後，亦未將所有權移轉登記
    與鳳神公司，嗣於83年11月間，鳳神公司復就其中163-9、
    163-11、164-2、1906-6等四筆土地與兩造簽訂土地買賣所
    有權移轉契約書，約定不辦理過戶，惟將來政府辦理徵收時
    之補償費全數由承買人鳳神公司領取，若由政府辦理重劃，
    重劃分配後之土地，賣方亦應無條件移轉與買方，所有稅費
    由買方自行繳納，並到法院公證等情，亦為兩造所不爭執，
    且有上訴人提出之該契約書在卷足佐。
六、又上訴人主張兩造出售上開162-1、163-4、1906-3、163-1
    、164-1等五筆土地予鳳神公司時，曾口頭約定162-1、
    163-4兩筆預定道路地不辦過戶，由鳳神公司用以抵充仲介
    費；另簽約後由1906-6分割出之1906-8亦由鳳神公司抵充仲
    介尾款。仲介人李義良、陳阿明取得抵充仲介費之162-1、
    163-4、1906-8三筆道路地後，於83年7月6日以323萬1360
    元售與上訴人，因該三筆道路地並未移轉登記與鳳神公司，
    在地籍資料上仍為兩造所共有，所以李義良、陳阿明二人將
    之售與上訴人時，以被上訴人等為名義出賣人，將其等持分
    1千分之550賣給上訴人，而簽立買賣契約書，約定不辦理過
    戶，將來政府徵收時之補償費由上訴人領取，並經台東地方
    法院以83年度公證字第401號案公證在案之事實，業據提出
    土地買賣所有權移轉契約書及公證書為證。證人即代書丙○
    ○於原審亦證稱：「雙方要我辦理的。被上訴人有授權給我
    ，授權書是我的員工寫好之後，交給被上訴人本人蓋章再拿
    回來給我，我沒有親眼看到被上訴人本人蓋章，但授權書上
    的印章與印鑑證明相符。」等語（原審卷第71頁）。復於本
    院更二審及更三審證稱：「這是雙方請我辦理的」、「（提
    示原審卷第8頁系爭土地買賣契約書，這份買賣契約書是否
    你所製作？）是我事務所的小姐壬○○的筆跡」、「案件是
    我接辦的」、「本件是雙方委任我去辦公證，兩方都有到我
    事務所來過」、「（訂立契約及買賣等相關資料，是否他們
    親自拿給你的？）是不是一起來拿給我的，我忘記了，我記
    得是沒有全部來或是請別人來，不過戊○○先生、庚○○的
    先生蔡先生確實有來」、「蓋在買賣契約書上面的印章是不
    是他們自己蓋的？）是他們拿給我的」等語。證人壬○○亦
    於本院供稱83年7月6日之土地買賣所有權移轉契約書手寫的
    部分是伊之筆跡等語。證人陳阿明於本院更二審亦證稱：「
    （83年7月間，有沒有把三筆路地賣給己○○，有沒有去公
    證？）我記得他門有去法院公證，但是細節部分太久我忘記
    了」、「（一般介紹土地，仲介費都拿現金，你為何要拿土
    地？）為了要促成買賣成立，我才能拿到仲介費用，所以拿
    土地也是一樣」、「（你賣土地給甲○○，一坪單價多少？
    ）沒有單價，我就是拿總數約2百多萬，約等於仲介費用，
    我拿105萬元，其他是李義良的」等語。參以鳳神公司向兩
    造買受上開162-1、163-4、1906-3、163-1、164-1等五筆土
    地後，迄未就162-1、163-4辦理所有權移轉登記；嗣於83
    年11月間，再與兩造簽訂土地買賣所有權移轉契約書時，亦
    僅就163-9、163-11、164-2、1906-6等四筆預定道路用地簽
    訂，而不包括由1906-6分割出之1906-8在內等情，足見上訴
    人主張兩造於83年7月6日所簽訂，以被上訴人等為名義出賣
    人，將其等162-1、163-4、1906-8三筆土地持分1千分之550
    賣給上訴人之土地買賣所有權移轉契約書為真正。被上訴人
    抗辯該土地買賣所有權移轉契約書是偽造的，兩造間並無訂
    立該買賣契約之事實云云，與卷證不符，尚難採信。證人即
    鳳神公司代表人董春明之子董國泰雖於本院更二審證稱：鳳
    神公司的仲介費是現金付的，沒有以土地給仲介人抵充仲介
    費等語；惟其同時供稱：83年買賣當時的業務是伊父親做的
    ，伊所知道的都是從公司的書面資料來的等語。足見證人董
    國泰並非確知買賣當時是否有無以買賣標的範圍內之162-1
    、163-4、1906-8三筆土地抵充仲介費用。其證詞自不足以
    否定上訴人之主張。
七、上開162-1、163-4、1906-8三筆土地，原係鳳神公司同意過
    戶於仲介人李義良、陳阿明之土地，李義良、陳阿明將之售
    與上訴人，為節稅金，始由被上訴人直接與上訴人簽訂契約
    ，有如前述，上訴人根本無支付價款與被上訴人之義務。被
    上訴人抗辯價金未付，非有理由。
八、又上開土地買賣所有權移轉契約書固載明本件土地係道路用
    地，雙方同意不理辦過戶；惟亦載明將來政府辦理徵收時之
    補償費，出賣人同意全數由承買人（即上訴人）領取，出賣
    人絕無異議。而上開162-1、163-4、1906-8三筆土地，因重
    劃而由政府徵收，並以重劃後分配之卑南段101土地代替徵
    用之補償，該項補償，自與徵收之補償金性質相同，應由承
    買人即上訴人全數領取，被上訴人等自應將其持分移轉登記
    與上訴人。惟被上訴人等已於94年11月4日將其持分所有權
    移轉登記於訴外人蔡麗婧，有土地登記謄本在卷可稽，且為
    被上訴人所不爭執，則上訴人訴請移轉登記之請求已陷於給
    付不能。從而，上訴人依民法第226條給付不能之規定，按
    被上訴人之持分比例，請求被上訴人乙○○、丁○○、辛○
    ○、庚○○、戊○○依序賠償損害：
    公告現值每平方公尺4,800元×總面積1,289.99平方公尺＝
    6,191,952元
    6,191,952元×千分之150＝928,793元
    6,191,952元×千分之150＝928,793元
    6,191,952元×千分之134＝829,722元
    6,191,952元×千分之66＝408,669元
    6,191,952元×千分之50＝309,598元
    及法定遲延利息如主文所示，即有理由，應予准許。並依職
    權（未逾50萬元部分）或上訴人之聲請，酌定相當擔保金額
    宣告假執行。
九、兩造其餘之攻擊防禦方法，核與本件判決結果不生影響，爰
    不予一一論述，併予明。
據上論結，本件上訴為有理由，依民事訴訟法第450條、第78 條
、第85條第1項但書、第463條、第389條第1項第5款、第390第2
項條，判決如主文。
中　　華　　民　　國　　96　　年　　10　　月　　2 　　日
                  民事庭審判長法  官   謝 志 揚
                              法  官   許 仕 楓
                              法  官   林 慶 煙
以上正本係照原本作成。
如不服本判決，應於收受送達後二十日內向本院提出上訴書狀，
其未表明上訴理由者，應於提出上訴狀後二十日內向本院補提理
由書狀（均須按照他造當事人之人數附繕本）。上訴時應提出委
任律師或具有律師資格之人之委任狀；委任有律師資格者，另應
附具律師及格證書及釋明委任人與受任人有民事訴訟法第四百六
十六條之一第一項但書或第二項所定關係之釋明文書影本。
                              書記官   林 明 智
中　　華　　民　　國　　96　　年　　10　　月　　2 　　日
